【裁判字號】    95,上訴,3285
【裁判日期】    951103
【裁判案由】    傷害致死等
【裁判全文】
臺灣高等法院刑事判決                95年度上訴字第3285號
上  訴  人  臺灣板橋地方法院檢察署檢察官
被      告  丁○○
            乙○○
            甲○○
上三人共同
選任辯護人  陳垚祥律師
            李富湧律師
上列上訴人因被告等傷害致死等案件，不服臺灣板橋地方法院95
年度訴字第1170 號，中華民國95年7月27日第一審判決（起訴案
號：臺灣板橋地方法院檢察署94年度偵字第17970 號），提起上
訴，本院判決如下：
    主  文
上訴駁回。
    事  實
一、黃財與丙○○係夫妻，共同於丁○○之住處（臺北縣新莊
    市○○街116號2樓）隔壁樓下經營「藥燉排骨、土虱」店（
    位於臺北縣新莊市○○街114 號）。緣黃財因懷疑其妻丙○○與丁○○之父（涂錦源）有曖昧關係，乃於民國（下同
    ）94年8月4日凌晨，在店內將該事告知其妹（黃金玉），而
    黃金玉即上樓按丁○○之住處門鈴加以質問，而斯時僅丁○○之母（涂鄭金蓮）在家而頗覺受辱，嗣於當日10時許，即
    以電話通知丁○○，丁○○聞訊心生不滿，乃於同日13時許
    ，前往黃財之店門口，持黃財、丙○○所有之長柄金屬
    勺子（無篩孔）1支（起訴書誤載為金屬勺子2支），敲擊而
    損壞黃財、丙○○所有之攤車壓克力看板，足以生損害於
    黃財及丙○○。
二、案經丙○○訴由臺北縣政府警察局新莊分局移送臺灣板橋地
    方法院檢察署檢察官偵查起訴。
    理  由
壹、有罪部分：
一、訊據被告丁○○坦承因前開緣由乃於上揭時、地損壞黃財
    、丙○○所有之攤車壓克力看板之犯罪事實，核與告訴人丙○○於原審審理中之證述相符，且有現場及受損攤車照片共
    4幀（見臺灣板橋地方法院檢察署94年度偵字第17970號卷第
    64頁、第65頁）附卷足稽，復有扣案長柄金屬勺子（無篩孔
    ）1 支足資佐證。從而，事證已臻明確，被告丁○○所為此
    部分之犯行洵堪認定，自應依法論科。
二、核被告丁○○所為，係犯刑法第354條之損壞器物罪。
三、原審以被告丁○○上開犯行，罪證明確，而適用刑法第354
    條、修正前刑法第41條第1 項前段、修正前罰金罰鍰提高標
    準條例第1條前段、第2條，並審酌被告丁○○因上開事由，
    一時衝動而為本案犯行之犯罪動機、目的、手段、所生危害
    及其品行、智識程度、犯罪後坦承犯行，雖欲和解，惟未為
    告訴人所接受等一切情狀，判處拘役二十日，並諭知如易科
    罰金之折算標準（被告丁○○行為後，刑法業經修正，並於
    94年2月2日，經總統以華總一義字第094000149010號令公布
    ，且自95年7 月1日施行，修正前刑法第41條第1項前段係規
    定：「犯最重本刑為五年以下有期徒刑以下之刑之罪，而受
    六個月以下有期徒刑或拘役之宣告，因身體、教育、職業、
    家庭之關係或其他正當事由，執行顯有困難者，得以一元以
    上三元以下折算一日，易科罰金。」，又被告丁○○行為時
    之易科罰金折算標準，修正前罰金罰鍰提高標準條例第2 條
    〈現已刪除〉係規定就其原定數額提高為100倍折算1日，則
    本件被告行為時之易科罰金折算標準，應以銀元300元折算1
    日，經折算為新臺幣後，應以新臺幣900元折算為1日；惟修
    正後則規定：「犯最重本刑為五年以下有期徒刑以下之刑之
    罪，而受六個月以下有期徒刑或拘役之宣告者，得以新臺幣
    一千元、二千元或三千元折算一日，易科罰金。」，二相比
    較，修正後之規定並非有利於被告丁○○，是依刑法第2 條
    第1 項前段〈修正後〉之規定：「行為後法律有變更者，適
    用行為時之法律。」，本件應適用刑法第41條第1 項前段〈
    修正前〉定其如易科罰金之折算標準），至於扣案之短柄金
    屬勺子（有篩孔）1 支，被告丁○○否認與其本案犯行相涉
    ，又告訴人亦證稱係伊所有；另扣案長柄金屬勺子（無篩孔
    ）1 支，雖係供被告丁○○為本案犯罪所用之物，業據被告
    丁○○供承明確，惟屬告訴人所有之物，亦據告訴人證述無
    訛，故均不予宣告沒收，核其認事用法，洵無違誤，公訴人
    上訴意旨以被告丁○○就毀損部分迄未與死者黃財家屬和
    解，原審僅輕判被告丁○○拘役二十日，量刑顯屬過輕云云
    。惟查，被告丁○○對前開毀損犯行，歷經偵審程序俱皆坦
    承不諱，並委請其辯護人與告訴代理人協商賠償事宜，惟經
    告訴代理人轉知告訴人所在乎者係被告等於傷害致死部分有
    罪與否，並不在乎毀損部分，從而，毀損部分未達成和解係
    因告訴人無此意願，而非被告丁○○不願和解，此外，告訴
    人所在乎之傷害致死部分與被告丁○○所犯之毀損罪，係屬
    二事，量刑時不應予以聯結，再者，被告所毀損之物品僅為
    攤車壓克力看板，情節並非重大，原審判處二十日拘役，量
    刑並未失當，公訴人此部分上訴以量刑過輕指摘原判決不當
    ，並無理由，應予駁回。
貳、無罪部分：
一、公訴意旨略以：緣被告丁○○及涂鄭金蓮（另經檢察官為不
    起訴處分）因與黃財有口角糾紛，被告丁○○、乙○○、
    甲○○乃於94年8 月4日15時許，至臺北縣新莊市○○街114
    號之攤位前，與黃財發生口角，被告丁○○、乙○○、甲○○竟基於傷害人身體之犯意聯絡，徒手毆打黃財，黃
    財經推擠重心不穩身體向後傾倒，導致後腦杓著地，經送醫
    後，因外傷性顱內出血併發支氣管肺泡肺炎致神經休克死亡
    ，因認被告丁○○、乙○○、甲○○均涉犯刑法第277條第2
    項前段之傷害致死罪嫌。
二、按犯罪事實應依證據認定之，無證據不得認定犯罪事實；又
    不能證明被告犯罪者，應諭知無罪之判決；刑事訴訟法第15
    4條第2項、第301條第1項分別定有明文。又犯罪事實之認定
    ，應憑真實之證據，倘證據是否真實尚欠明確，自難以擬制
    推測之方法，為其判斷之基礎；而認定犯罪事實之證據係指
    足以認定被告確有犯罪行為之積極證據而言，該項證據自須
    適合於被告犯罪事實之認定，始得採為斷罪資料（參照最高
    法院53年台上字第656 號、29年上字第3105號判例）。且刑
    事訴訟上證明之資料，無論其為直接或間接證據，均須達於
    通常一般之人均不致有所懷疑，而得確信其為真實之程度，
    始得據為有罪之認定，若其關於被告是否犯罪之證明未能達
    此程度，而有合理懷疑之存在，致使無從形成有罪之確信，
    根據「罪證有疑，利於被告」之證據法則，即不得遽為不利
    被告之認定（參照最高法院76年台上字第4986號判例）。其
    以情況證據（即間接證據）斷罪時，尤須基於該證據在直接
    關係上所可證明之他項情況事實，本乎推理作用足以確證被
    告有罪，方為合法，不得徒憑主觀上之推想，將一般經驗上
    有利被告之其他合理情況逕予排除（參照最高法院32年上字
    第67號判例）；又告訴人之告訴，係以使被告受刑事訴追為
    目的，是其陳述是否與事實相符，仍應調查其他證據以資審
    認（參照最高法院52年台上字第1300號判例）。
三、公訴人認被告丁○○、乙○○、甲○○涉犯前開傷害致死罪
    嫌，無非係以：(一)被告丁○○、乙○○、甲○○於警詢、偵
    查中之自白。(二)證人陳宏貴於警詢、檢察官偵查中之證述。
    (三)證人丙○○、黃雅慧之證述。(四)相驗筆錄、解剖筆錄、相
    驗屍體證明書、驗斷書及法務部法醫研究所〈94〉醫鑑字第
    1515號鑑定書，為其論斷依據。訊據被告丁○○、乙○○、
    甲○○固均坦承於前開時間前往臺北縣新莊市○○街114 號
    一節，惟均否認被訴傷害致死之犯行，被告丁○○、乙○○
    辯稱：係黃財自行跌倒身體向後仰，渠等並無動手毆打、
    推擠黃財，另被告甲○○辯稱：伊最後下車，到現場就看
    到被告乙○○扶著黃財，伊即過去幫忙，伊亦未動手毆打
    、推擠黃財等語。
四、經查：
  (一)觀乎被告丁○○、乙○○、甲○○於警詢、偵查中之供述，
    固足以認定被告丁○○於事前曾持勺子損壞黃財所有之攤
    車及被告丁○○、乙○○、甲○○在場等情，惟渠等均未言
    及有動手毆打、推擠黃財之情事，且於檢察官偵查中，經
    被告丁○○、乙○○、甲○○同意，囑託內政部警政署刑事
    警察局對被告丁○○、乙○○、甲○○以「剌激測試法」、
    「區域比對法」為測謊鑑定，結果為：「一、受測人乙○○
    於測前會談否認在案發現場有推打死者，經測試結果並無不
    實反應。二、受測人甲○○於測前會談否認在案發現場有推
    打死者，經測試結果並無不實反應。三、受測人丁○○於測
    前會談否認在案發現場有推打死者，經測試結果，因圖譜反
    應欠缺一致性，無法鑑判。」（見臺灣板橋地方法院檢察署
    94年度偵字第17970 號卷第142頁至第156頁之內政部警政署
    刑事警察局95年2 月10日刑鑑字第0950019496號鑑定書），
    此亦足為被告丁○○、乙○○、甲○○有利認定之佐證。
  (二)證人陳宏貴於警詢中之陳述屬審判外之陳述，依刑事訴訟法
    第159條第1項之規定無證據力；又其於檢察官偵查中結證稱
    ：「（94年8月4日下午3時你人在哪裡？）我人在菜市場。
    我在我家門口。」、「（你有看到黃財和丁○○、乙○○
    、甲○○吵架？）有。」、「（黃財和幾個人吵架？） 3
    個人。」、「（他們有打架？）有。他們徒手、徒腳打黃
    財。」、「（你有看到黃財跌倒？）有。是他們把他打跌
    倒的。他們從後面打他，他就往前面倒。」、「（現場被告
    四人誰有打黃財？）我忘記了。」、「（你確實有看到三
    個人打黃財？）我確實有看到三個人打黃財。」、「（
    你有看到有人拿椅子去打黃財店招牌？）有。」、「（誰
    去打的？）我認不出來。」、「（他們是打招牌之後馬上就
    打黃財？還是過一陣子才打黃財）馬上就打。」、「（
    你剛剛所言是你親眼看到的？還是別人告訴你的？）〈是別
    人跟我說的〉是我親眼看到的。」、「（是誰跟你說的？）
    〈搖頭〉沒有。是我自己看到的。」、「（你有看女子打黃
    財？）沒有。都是男生打的。」（見臺灣板橋地方法院檢
    察署94年度偵字第17970 號卷第127頁、第128頁），依其證
    詞固係指述有3 名男子毆打黃財，惟其間亦曾稱係別人告
    知，又其所稱「損壞招牌之後馬上就打黃財」云云，亦核
    與被告丁○○所供於94年8月4日13時許前往黃財店內損壞
    攤車，嗣於同日下午3 時許再回到該店與黃財見面一節及
    證人李木賀於檢察官偵查、原審審理中所證述於當日13時許
    即聽到敲打攤車之情節（見臺灣板橋地方法院檢察署94年度
    偵字第17970號卷第88頁及原審95年6月29日審判筆錄）不符
    ；嗣於原審審理中，其則證稱：「（94年8 月4日下午3時許
    你人在何處？）我不知道。」、「（以前在偵查中說在你家
    門口看到有人吵架的事情是否還記得？）〈搖頭〉不記得。
    」、「（是否認識在庭三位被告？）〈搖頭〉。」、「（為
    何之前會說有看到三個人打一個人？）我不知道。」、「（
    到底有沒有看到三個人打一個人？）我沒有看到。」、「（
    你在偵查庭時說是別人跟你說有三個人打一個人，這些是誰
    告訴你的？）〈先搖頭，後稱〉就是在庭的阿姨。」、「（
    誰叫你去警局作筆錄？）有三個人。」、「（是哪三個人？
    ）一個是阿姨，還有一個伯伯，是我爸爸載我去的。」、「
    （你去做筆錄他們是否有拿錢給你？）有，拿給我及我爸爸
    各壹仟元，就是剛才那個阿姨拿給我們的。」、「（你剛才
    說的阿姨是否就是點呼入庭之證人丙○○？）是。」（見原
    審95年6 月29日審判筆錄），依其證詞，實未能明確證明黃
    財係遭人毆打倒地；抑有進者，證人陳宏貴係「重度智障
    」之人，業據其父陳松玉到庭證述屬實，且有「中華民國身
    心障礙手冊」〈障礙類別：智障、障礙等級：重度〉影本1
    紙（見臺灣板橋地方法院檢察署94年度偵字第17970號卷第1
    33頁）附卷足憑，是依證人陳宏貴之智能狀況，尤難遽予採
    信其先後不符且有瑕疵之證詞而為不利被告丁○○、乙○○
    、甲○○之認定。
  (三)告訴人即證人丙○○於檢察官偵查中證稱：「（當時你先生
    〈黃財〉還有意識？）當時他是仰倒，已經沒有意識了。
    他身上沒有明顯外傷。頭頂有一個很長的傷口。我都沒有跟
    我先生說到話。他轉到萬芳醫院時候他有清醒，他跟我說二
    樓的老太婆涂鄭金蓮的兒子丁○○打他頭。」、「（有人聽
    到你先生跟你說這些話？）我女兒。」（見臺灣板橋地方法
    院檢察署94年度偵字第17970 號卷第88頁），另證人黃雅慧
    （黃財之女兒）於檢察官偵查中證稱：「（你父親送到醫
    院時候有清醒過來？）有。他在台北縣署立醫院時候有清醒
    ，醫生可以證明他有清醒。後來轉到萬芳醫院我父親有清醒
    說他被二樓〈涂鄭金蓮家〉的兒子打。後來他就昏迷沒有醒
    過來了。當時只有我跟我媽媽在場。」（見臺灣板橋地方法
    院檢察署94年度偵字第17970 號卷第89頁）；惟證人丙○○
    於原審審理中則證稱：「（你當場有無問黃財發生什麼事
    情為何會倒在地上？）我問他時他只有眼睛看著我，沒有說
    話，也不知道他在『哼』什麼。」、「（你送黃財去醫院
    時有無問黃財傷勢何來？）我問他他也只是說『哼、哼』
    ，很像不太清醒。」、「（你之前在偵查時為何會說黃財
    跟你說丁○○打他的頭？）那是到萬芳醫院時，他很清醒，
    我和我女兒黃雅慧在黃財旁邊，他要跟我講話的樣子，我
    問他是不是二樓他兒子打你，他發出『嗯』的聲音（台語，
    重長音），之後眼睛又閉起來沒有清醒。」、「（你說黃
    財當時的『嗯』是什麼意思？）他只是發出這樣的聲音。」
    、「（他的嘴巴有無開開的？）有。」（見原審95年6 月29
    日審判筆錄）；惟黃財縱使曾如證人丙○○所稱曾發出「
    嗯」之聲音，然是否即是回答問題而表示係遭被告丁○○、
    乙○○、甲○○毆打已非無疑；再者，證人唐曉玲（行政院
    衛生署臺北醫院急診室護士）到庭證稱：「〈提示94年相字
    第1109號卷92頁附急診護理紀錄〉此份紀錄是否你填寫？）
    是我寫的。」、「（為何記載病人在家滑倒撞及後腦？）我
    聽到病患這樣講，我才這樣填寫。我記得病人是走進來，家
    屬扶著他。」、「（病患是清醒的嗎？）是。」、「（轉診
    到萬芳〈醫院〉中間病患有無喪失意識？）他都是清醒的，
    我跟救護車一起送他到萬芳醫院，我要下車回去的時候他還
    跟我說謝謝，家屬也跟我說謝謝。」、「（病患有無跟你說
    他在何處跌倒？）我問他說你在家跌倒嗎，他說「是，撞到
    頭」，另證人何燕妮（臺北市立萬芳醫院急診部護士）到庭
    證稱：「（該份急診護理評估紀錄是否你填寫及簽名？）是
    。」、「（病患主訴欄〈病人因由臺北醫院轉入因在店內忽
    然昏倒〉是根據什麼填寫的？）我是根據轉診單及到院情況
    及家屬描述而填寫，一般是問家屬比較多。」、「（是否記
    得本件是問家屬的嗎？）我應該是問家屬。」（以上證詞俱
    見原審95年6 月29日審判筆錄），且有上開急診護理紀錄、
    急診護理評估紀錄附卷足稽，而證人唐曉玲、何燕妮與本案
    顯無利害關係存在，其證言可信性自較告訴人及黃雅慧為高
    ，而依證人唐曉玲之證述，更已明確證述黃財確實針對問
    題而回答，復衡諸苟黃財係遭人毆打倒地，其於長時間之
    清醒期間，理當因憤怒而向在旁之家人明確告知，豈有僅係
    發出「嗯」之用意不明之聲音，是證人即告訴人及黃雅慧之
    證詞自不足採為被告丁○○、乙○○、甲○○傷害黃財致
    死之佐證；至於證人周國安於原審審理中固到庭證稱：「（
    你看到黃財在做哪些檢查？）我跟他說二句話他就轉診了
    ，我問他為何和丙○○吵成這樣，第一次叫他沒有回應，我
    又問了一次，他說被別人打，我要繼續問時救護車就來了要
    轉診，所以就這樣。」、「（你在醫院問黃財，他是怎麼
    說的？）我看到黃財在病床上，我問他怎麼又和丙○○吵
    成這樣，他沒有回答我，我又叫他時他說『被打』，我要再
    問時，丙○○說要轉診了。我就沒有再問了。」（見原審95
    年6 月29日審判筆錄），惟證人周國安係黃財之外甥，其
    所言非無偏頗之可能，且何以其所聽到的內容與告訴人、黃
    雅慧所聽及者不同？又何以黃財會在其第二次問話時僅回
    答「被打」？凡此均核與常情不合，是證人周國安之證詞亦
    難採信。
  (四)本件黃財之死因經法務部法醫研究所為鑑定，其對死因之
    看法為：「由解剖知死者係因外傷性顱內出血併發支氣管肺
    泡肺炎致神經性休克死亡，由左側皮下出血明顯，而右側顱
    內出血明顯〈對衝傷〉，應有跌倒，至于何種原因  跌倒〈
    疑有無外力〉仍應詳查以決定死亡方式。」，其鑑定結果為
    ：「係因外傷性顱內出血併發支氣管肺泡肺炎致神經性休克
    死亡〈死亡方式：未定〉。」（見臺灣板橋地方法院檢察署
    94年度相字第1109號卷第129頁至第137頁之法務部法醫研究
    所〈94〉醫鑑字第1515號鑑定書），由該鑑定結果足知黃
    財確有「跌倒」情事，且除頭部外並無其餘外傷（證人周石
    〈臺灣板橋地方法院檢察署檢驗員〉於原審審理中到庭亦僅
    證稱黃財除頭部之傷勢外，僅於二小腿前部有皮下瘀血，
    何物造成無法判斷〈見原審95年6 月29日審判筆錄〉），此
    核與被告丁○○、甲○○所稱目睹黃財跌倒一節相符；此
    外，並不足以推論黃財必係遭他人施以外力致倒地，復斟
    酌現場係磨石子地面、且係經營飲食之地點常較為油污，而
    地上有壓克力碎片等情，則黃財是否於行走之間不慎跌倒
    ，實難遽予排除其可能性。
  (五)綜合上述各情，足認被告丁○○、乙○○、甲○○所辯尚非
    全然無據。
五、從而，公訴人認被告丁○○、乙○○、甲○○涉犯前揭罪行
    ，所為之舉證尚未能達通常一般之人均不致有所懷疑，而得
    確信其為真實之程度，而有合理懷疑之存在，即不得遽為不
    利被告丁○○、乙○○、甲○○之認定；此外，復查無積極
    證據足資認定被告3 人確有傷害致死犯行，即屬不能證明犯
    罪。
六、原審以不能證明被告丁○○、乙○○、甲○○犯罪，依前揭
    之說明，而為被告等被訴傷害致死部分無罪之判決，即核無
    不合。公訴人循告訴人狀請上訴略以：依前開法醫研究所之
    鑑定，死者黃財之死因無法排除有外力介入之可能，且證
    人周國安、丙○○及黃雅慧業於審理時證稱死者黃財在送
    醫治療時已表明其係遭受他人毆打，再依現場照片觀之，死
    者經營之小吃攤受損破碎之壓克力碎片集中於攤架上，死者
    踩到壓克力碎片而滑倒之機率實屬低微等語而指摘原判決。
    但查，告訴人丙○○於警詢時陳稱：其於案發後，看見伊的
    先生（即死者黃財）仰躺於店前的騎樓，過沒幾分鐘就看
    到伊的先生站起來走到廁所去，其跟過去看就看見伊的先生
    在吐，吐完後伊先生就走到電視前然後在地上鋪上報紙躺著
    等語（見94年8 月19日警詢筆錄）；再參諸卷附之救護車紀
    錄表、黃財急診病歷，均載明黃財當時俱皆處於清醒之
    意識狀態，且卷附之急診護理記錄更進一步紀錄黃財是在
    家滑倒，且在家人陪同下自行步入醫院，若黃財真係遭他
    人毆打成傷，從告訴人看見其夫走到廁所去吐，到回來地上
    躺，到自行步入醫院就診，其間自有足夠時間告知告訴人或
    於就醫時告知醫護人員係遭毆打跌倒成傷，並指明是何人所
    為，惟黃財並無任何被打之告知，反稱是「在家滑倒」，
    從而，黃財應係自己滑倒致頭部受傷無疑。第按刑事訴訟
    法第161條第1項規定：檢察官就被告犯罪事實，應負舉證責
    任，並指出證明之方法。對於其所訴之被告犯罪事實，應負
    提出證據及說服之實質舉證責任，倘所提出之證據，不足為
    被告有罪之積極證明，或其闡明之證明方法，無從說服法官
    以形成被告有罪之心證，基於無罪推定之原則，自應為被告
    無罪判決之諭知。而證據之取捨與證據之證明力如何，均屬
    事實審法院得自由裁量、判斷之職權，茍其此項裁量、判斷
    ，並不悖乎通常一般人日常生活經驗之定則或論理法則，又
    於判決內論敘其何以作此判斷之心證理由者，即不得任意指
    摘其為違法。茲原判決已詳敘就卷內證據調查之結果，而為
    綜合判斷、取捨，認不足證明被告等確有公訴所指傷害致死
    之犯行，其得心證的理由已說明甚詳，且所為論斷從形式上
    觀察，亦難認有違背經驗法則、論理法則，或有其他違背法
    令之情形，自不容任意指為違法。上訴意旨仍執臆測之詞以
    黃財之死因應有外力介入而為爭執，復未提出其他積極事
    證證明死者黃財確系遭被告等徒手毆打，而漫指原判決不
    當，並無可取，原審以此部分既無從為有罪之確信，而判決
    無罪，尚屬允當，可以維持，上訴為無理由，應予駁回。
據上論斷，應依刑事訴訟法第368條，判決如主文。
本案經檢察官田炳麟到庭執行職務。
中    華    民    國    95    年    11    月     3    日
                  刑事第十庭    審判長法  官  劉景星
                                      法  官  李春地
                                      法  官  陳志洋
以上正本證明與原本無異。
傷害致死部分如不服本判決，應於收受送達後十日內向本院提出
上訴書狀，其未敘述上訴之理由者並得於提起上訴後十日內向本
院補提理由書（均須按他造當事人之人數附繕本）。
毀損部分不得上訴。
                                      書記官  王韻雅
中    華    民    國    95    年    11    月    3     日
附錄：本案論罪科刑法條全文
中華民國刑法第354條：
毀棄、損壞前二條以外之他人之物或致令不堪用，足以生損害於
公眾或他人者，處二年以下有期徒刑、拘役或五百元以下罰金。


司法院資訊處製作；財團法人民間司法改革基金會備份。
